【裁判字號】    94,重上更(三),18
【裁判日期】    950119
【裁判案由】    貪污治罪條例等
【裁判全文】
臺灣高等法院臺中分院刑事判決    94年度重上更(三)字第18號
上  訴  人  臺灣臺中地方法院檢察署檢察官
上  訴  人
即  被  告  丁○○
選任辯護人  林志忠  律師
            江燕鴻  律師
上  訴  人
即  被  告  甲○○
上  一  人
選任辯護人  周進文  律師
被      告  戊○○
被      告  己○○
上  訴  人
即  被  告  丙○○
被      告  乙○○
上  四  人
指定辯護人  高志明  律師
上列上訴人等因被告等違反貪污治罪條例等案件，不服臺灣臺中
地方法院85年度訴字第1410號中華民國86年10月16日第一審判決
（起訴案號：臺灣臺中地方法院檢察署85年度偵字第658號） ，
提起上訴，經判決後，由最高法院第三次發回更審，本院判決如
下：
    主      文
原判決關於丁○○、甲○○、丙○○部分均撤銷。
丁○○、甲○○、丙○○均無罪。
其他上訴駁回。
    理      由
一、公訴意旨略以：被告丁○○、甲○○各任職行政院國軍退除
    役官兵退輔委員會福壽山農場（以下簡稱福壽山農場）副場
    長及技術員，負責承辦及綜理該農埸種蒜請購業務，為依據
    法令從事於公務之人員，被告戊○○、己○○分別為臺灣省
    梨山地區合作農場聯合會（以下簡稱聯合會）之理事主席及
    總經理，承受該聯合會會員委託經辦種蒜請購業務，而被告
    乙○○、丙○○兄弟則係在梨山地區種植及承銷蔬菜之菜農
    （販）。緣自民國八十三年三月起，臺灣省農會（下稱省農
    會）及行政院農業委員會及臺灣省農林廳，就種植用種蒜專
    案進口相關作業規定，邀集全省各用蒜之農業機構，籌組「
    種植用大（青）蒜種專案進口業務執行小組」，協助省農會
    辦理種蒜之選擇、進口時機、售價之訂定、糾紛之解決，及
    議定銷售對象資格與條件等項，嗣於八十三年七月間，由該
    執行小組決議訂定「臺灣省農會承辦種植用大（青）蒜種蒜
    進口供應作業細則」，並報請臺灣省農林廳核備實施。依該
    作業細則規定，福壽山農場及聯合會（該兩單位均屬執行小
    組成員）申購種蒜時，須取得其等主管機關行政院國軍退除
    役官兵輔導委員會及臺灣省合作事業管理處之申購種植面積
    、數量同意函，且每公頃種蒜供配數量為一千公斤，而相關
    單位受理會員申購時，應按每公斤新台幣（下同）二十元標
    準收取預約金，另依該執行小組第三次會議（開會時間為八
    十三年九月九日）決議，種蒜每公斤售價訂為七十元，且預
    約金降為每公斤十元。又種蒜進口屬政策上之專案進口性質
    ，非一般廠商可自由申請進口的產品。丁○○、甲○○、戊○○、己○○、乙○○、丙○○基於共同犯意之聯絡，因約
    定合夥承購種蒜，以轉售梨山地區蒜農種植及借機外流，售
    予食用市場牟利，且謀議以聯合會為會員申購者名義，騙取
    種蒜進口權利。事後，即由乙○○冒用該聯合會會員名義，
    偽造不實農民申購種蒜資料，總重量為五百八十一公噸，並
    由知情之戊○○與己○○據以彙整，而在八十三年十月間，
    報請臺灣省合作事業管理處同意後，再由該處代向省農會提
    出申購，為省農會審查後，僅同意聯合會申購四百八十公噸
    種蒜。福壽山農場在八十一、八十二年間，雖均曾為該農場
    轄內農民申購種蒜，但因有承購者，將種蒜借機外流食用市
    場牟利，致遭檢舉情形，以致該農場就八十三年度之種蒜（
    即應於八十四年春季種植）本無意申購，惟丙○○為恐無種
    蒜種植及轉售牟利，乃在八十三年十一月間，拜託丁○○出
    面以福壽山農場名義，向聯合會調撥種蒜，並允於事成後將
    給付丁○○賄賂，丁○○明知戊○○、乙○○係合夥，假聯
    合會名義申購種蒜牟利，且當時已逾申購期限，該農場已無
    法再補辦申購，竟基於不法意圖，同意丙○○之提議，一方
    面指示甲○○與丙○○配合辦理種蒜申購手續，以資圖利。
    另方面在私下與戊○○及乙○○二人係以公告價格調撥種蒜
    ，以規避向行政院國軍退除役官兵輔導委員會，報准請購種
    蒜之程序而為圖利。而甲○○受丁○○指示辦理種蒜業務後
    ，丙○○為取得甲○○之積極配合，亦與甲○○約定事成後
    ，會給予賄賂，故甲○○除按程序受理該農場農戶申請外，
    亦放任丙○○冒用其他農戶申購種蒜牟利，經合計該農場一
    般蒜農及丙○○所需種蒜數量，約為一百三十餘公噸，惟聯
    合會僅允調撥八十公噸。丁○○又意圖使戊○○、乙○○及
    丙○○三人減低週轉金之負擔，竟指示甲○○繼續配合丙○○，按受理訂購數量，向訂購種蒜農戶收費，其收費標準更
    違反上述執行小組之決議，完全聽任戊○○與乙○○二人，
    將種蒜價格提高為每公斤七十五元，（即每公斤加收五元之
    手續費），其先收取四十元預約金，直到八十四年二月初，
    點交種蒜給不知情之農戶時，再告以與僅獲配定購數量之六
    成，並以六成數量結清貨款。期間，丁○○亦按丙○○等人
    要求，在甲○○各自收取預約金及貨款尾款後，均違規指示
    甲○○將經收款項，免繳入該農場會計部門，而逕行繳交丙○○受領支用；至於種蒜分配部分，甲○○依丁○○指示，
    應配合丙○○予以處分，扣除部分農戶確為自行種植需求而
    予以領購外，餘均由丙○○領取種植及轉售牟利，事後，丙○○在八十四年二月下旬，乃依約定分別致送丁○○三十萬
    元、甲○○五萬元之賄賂，惟因行政院國軍退除役官兵輔導
    委員會政風人員曾接獲檢舉，在八十四年二月初，即到福壽
    山農場調查種蒜業務有無涉及不法，丁○○、甲○○二人唯
    恐事發，乃將賄款退還給丙○○。因認被告丁○○、甲○○
    二人犯有刑法第二百十六條、第二百十條行使偽造私文書及
    貪污治罪條例第四條第一項第五款對於違背職務之行為收受
    賄賂罪嫌。被告戊○○、己○○、乙○○、丙○○四人，係
    涉有刑法第二百十六條、第二百十條行使偽造私文書及貪污
    治罪條例第十條第一項之交付賄賂罪嫌云云。
二、被告丁○○等六人之辯解：
  (一)被告丁○○辯稱：八十三年度之種蒜申購及分配業務，於八
    十三年十一月二十九日已轉由甲○○接辦，因甲○○對於業
    務不熟悉，而高冷地區百分之二十四之配額，四百八十公噸
    已全部由聯合會申購，為了全體榮民蒜農之利益，乃由伊出
    面向聯合會請求，將其中八十噸之種蒜讓與福壽山農場，又
    因鑑於丙○○係榮民蒜農，對其他蒜農均甚瞭解，又有交通
    工具，行動迅速，乃基於協助甲○○之心，建議可請丙○○
    協助處理，此後伊即未涉入其他一切行為，與伊無關等語。
  (二)被告甲○○辯稱：被告原為福壽山農場之技術員，擔任農場
    土地放領工作，關於種蒜進口業務，前未曾參與辦理，更不
    知其相關流程手續究竟如何，而於八十三年十一月二十九日
    上午，同案被告丁○○突然持以往之公文，命被告參考撰寫
    公文，通知福壽山農場場員，陳報欲申購之種蒜數量，而被
    告辦理時，原承辦人員丁○○並未將種蒜進口業務之相關資
    料交付被告，尤其是辦理種蒜進口程序之規範「臺灣省承辦
    種植用大青蒜進口供應作業細則」並未交付被告，且被告撰
    寫該公文時，種蒜進口之相關事宜俱已決定，加以丁○○為
    被告之直屬長官，種蒜業務向來即由丁○○承辦，被告乃依
    丁○○之指示辦理。在此之前，丁○○與丙○○、乙○○、
    戊○○談妥調撥種蒜事宜，然後才指示被告辦理，被告何能
    與渠等犯意聯絡。況福壽山農場因申購種蒜不及，轉向聯合
    會調撥，不須經行政院退除役官兵輔導委員會之核准，且台
    灣省農會並已將福壽山農場之種蒜數量併聯合會，可由聯合
    會逕處理調撥，也經行政院退除役官兵輔導委員會及臺灣省
    農會函覆在案，被告自無違背職務之行為。而丙○○於八十
    四年二月七日下午，突至福壽山農場產銷輔導組辦公室外，
    交一紙袋，被告深覺震驚，下意識即覺或為金錢即予拒絕，
    推拒之間，丙○○已駕車離去。被告甚為惶恐，即報告丁○○，時丁○○亦告知，其妻蘇美容亦收到一牛皮紙袋密封物
    件，已飭其妻託台汽司機帶上山，俟該物件帶至山上再一起
    退還丙○○，足證被告自始即無受賄之意圖等語。
  (三)被告戊○○、己○○辯稱：渠二人分別為聯合會之理事主席
    及總經理，代辦聯合會向臺灣省農會申購種蒜業務，因山地
    農民未必對種蒜有興趣，故每年均由所屬會員及各合作農場
    ，事先調查有意願之農民人數及所需數量，再由彼等彙整造
    具名冊，惟其中頗有會員早將耕地轉租他人，故而是否願意
    申購種蒜，繫於實際耕作之轉承租人，惟依規定，必須具備
    農場場員資格之出租人始有申購資格，而場員在轉租時亦有
    允許轉承租人，得以其名義申購之默契，另有部分場員則將
    其原申購之配額讓予他人，造成實際申購人與名冊不符之情
    形，惟此既出於場員之同意，亦無生損害之虞，自不生偽造
    私文書之問題，至丙○○並非聯合會之會員，而係承租福壽
    山農場之耕地，因其所種植面積較廣，故商得其他無意申購
    之地主或轉租人之同意，以其出租人名義申購，亦無冒用人
    頭、偽造文書之可言，渠等對於丙○○致贈款項亦無所悉，
    自無行賄之可能等語。
  (四)被告丙○○辯稱：聯合會每年所獲申購種蒜之配額中，應包
    括福壽山農場之配額八十噸在內，不論福壽山農場是否另行
    提出申請，聯合會均應依往例將配額八十噸撥交福壽山農場
    ，聯合會之處理並無不當。再按種蒜進口後，均儲存於臺灣
    省農會位於中壢之倉庫，各申購單位自倉庫提貨，運回並交
    付給農民，其所需運費及中途耗損，均由各申購單位自行負
    擔，而聯合會位於梨山，路途較遠，故與農民約定，得由聯
    合會加收手續費，至預約金收取多少，因聯合會曾因申購農
    民毀約，不予領貨而虧損，為免舊事重演，故酌予提高預約
    金，意在加強申購農民履約之意願，對申購農民而言，雖屬
    預約買賣，惟成交價格不變，並無損失，乃屬買賣雙方之心
    甘情願，亦無不法之可言，又伊事後雖曾致贈現金予丁○○
    及甲○○，惟是為取得每年能多得申購配額之方便，惟彼等
    已即時歸還，其二人又無何違背法令之情事，則伊亦無行賄
    罪之可言等語。
  (五)被告乙○○辯稱：其所造具之會員名冊，是由戊○○所提供
    ，且申購者名義與實際申購者不合，亦因有些會員或農民已
    年老，轉租予他人或私下同意轉讓所造成，伊對之既無審查
    之權限，而依戊○○所提供之名冊資料，加以彙整，並無偽
    造文書之犯意，再者丙○○與丁○○、甲○○等人洽商向聯
    合會勻撥種蒜，並允於事成後，給予酬謝費用一節，其自始
    即未參與，而純屬其弟個人之行為，不能僅因渠二人為兄弟
    ，即認其亦有行賄之犯意聯絡各等語。
三、按犯罪事實應依證據認定之，無證據不得認定犯罪事實；再
    不能證明被告犯罪者，應諭知無罪之判決，刑事訴訟法第一
    百五十四條第二項第三百零一條第一項分別定有明文。又
    認定犯罪事實所憑之證據，無論其為直接或間接證據，在訴
    訟上之證明，均須於通常一般之人均不致有所懷疑，而得確
    信其為真實之程度，始得據為有罪之認定，倘其證明尚未達
    到此一程度而有合理之懷疑存在，以致無從形成對被告不利
    之確信時，依據罪疑利益歸於被告之法則，即應儘先為有利
    被告之判斷，不得徒憑主觀上之臆測，遽行排除有利於被告
    之可能，最高法院七十六年度台上字第四九八六號著有判例
    足參。
四、本院查：
  (一)關於本件種蒜之申購流程：
    (1)依照偵查卷附臺灣省農會承辦種植用大（青）蒜種蒜進口
      供應作業細則規定，要點如下：依據行政院農業委員會
      八十三年三月十一日農糧字第三一一一三○三Ａ號函同意
      備查之「種植用大（青）蒜種蒜專案進口作業要點」第五
      條規定辦理，並為切實執行進口種植用大蒜球避免流為食
      用，增進農會加強供配會員作業，特訂定本細則。在進
      口數量之訂定部分：由臺灣省農會依據各地種植用需求數
      量直接辦理進口供應農民種植，每年最高數量以兩千公噸
      為限，並以高冷地區百分之二十四（約四百八十公噸），
      平地秋冬季百分之七十六（約一千五百二十公噸）之比率
      作為進口供配基準。組織各級農會業務執行小組部分：
      成員包括雲林縣政府，雲林縣農會、元長鄉農會、虎尾鎮
      農會、竹北市農會、員林鎮農會．．、臺灣省梨山地區合
      作農場聯合會、輔導會福壽山農場及臺灣省農會等十三單
      位為小組成員。種蒜售價之訂定：由執行小組預估進口
      成本，扣除各項費用後，參酌五年來產地各季國內平均價
      ，訂定合理售價，提報農政機關核備後，立即通知各訂購
      單位，掛牌出售價格，接受蒜農訂購。申購資格與條件
      ：包括臺灣省各鄉鎮市農會會員及聯合會、福壽山農場均
      可申請，輔導會農場、聯合會等申請蒜種時，應取得各主
      管單位（輔導會農場為行政院退除役官兵輔導委員會，聯
      合會為臺灣省合作事業管理處）申購種植面積，數量同意
      函逕向省農會申請。農會會員，輔導會農場，合作農場
      申購進口之蒜種，限於種植用，不得移作其他用途，否則
      係由會員自行負責。供配面積或數量，由省農會依據各
      農會欲購數量，依下列分配辦法分配後，分別函通知各申
      購農會，限期接受會員申購並收取預約金，每公斤新台幣
      二十元，以確定申購數量，申購期限截止應造具「會員申
      購蒜種清冊」分別送縣政府、縣農會，同時預約金繳交省
      農會，據以辦理農進口採購作業。進口之蒜種，經國家
      檢驗合格後，由省農會配合各地農時需要期間分批送貨，
      鄉鎮市農會不得藉故拒收。貨款於交貨結束後一星期內繳
      清，預約金可抵繳貨款。
    (2)省農會及退輔會之相關函件
    臺灣省農會八十五年八月廿七日台農供資字第二三五六號
      函（原審卷（一）第八二頁）
      「八十三年度進口種蒜供配作業已區分年進口量為二千公
      噸，其中高冷地區佔百分之廿四計四百八十公噸，而福壽
      山農場已併梨山地區合作農場聯合會。故聯合會之四百八
      十噸，已包括福壽山農場之數量，而福壽山農場依往例約
      需八十公噸。」「種蒜自倉庫提出後運至梨山地區○○於
      路途較遠，故運費及途中之耗損概由聯合會負擔，可否加
      收手續費，應由聯合會與農民自行約定。」
    臺灣省農會八十五年九月十六日台農供資字第二五四五號
      函（原審卷（一）第一○一、一○二頁）
      「查該年度自新加坡進口種蒜，由於儲存期間較久，品質
      略遜，自然消水失重嚴重耗損無法避免；梨山地區合作農
      場聯合會一再反映重估價格，因此其供應價格，經本會多
      次精算結果報奉農林廳八十四年五月十八日八四農林特字
      第四一二九三號函，同意由每公斤七十元修正為五四．八
      三元備查在案（如附件，第一○二頁），本會依據上項價
      格供售該聯合會。」
      「至於銷售末端價格，因梨山地區合作農場聯合會間接費
      用，如自中壢倉庫運至梨山陸上運輸、儲存耗損、手續費
      等均由該會自行核算決定，以彌補該會之損失，本會無從
      了解。」
    臺灣省農會八十七年六月十六日台農供資字第一三八八號
      函（附本院上訴審卷第一○四頁）
      「關於八十四年高冷地區春作進口軟骨北蒜種蒜球，係依
      照『種植用大（青）蒜種蒜專案進口作業要點』規定，並
      依農林廳核定高冷地區分配量佔百分之二十四為四百八十
      公噸，並應於八十四年元月一日以後方准進口，囑本會妥
      為籌備進口有案。」
      「本會辦理高冷地區進口種蒜，係依臺灣省合作事業管理
      處轉本會之臺灣省梨山地區合作農場聯合會申購函，轉報
      農林廳核轉行政院農業委員會核准辦理進口撥交臺灣省梨
      山地區合作農場聯合會，並結清貨款。」
      「福壽山農場之數量已併梨山地區合作農場聯合會，係由
      該二單位自行調配處理。」
    行政院國軍退除役官兵輔導委員會（八七）八十七年七月
      二十三日輔政正字第○二八八七號函（附本院上訴審卷第
      一一三、一一四頁）
      「依據『臺灣省農會承辦種植用大（青）蒜種蒜進口供應
      作業細則』有關申購資格與條件欄規定，輔導會農場申購
      種蒜時，應由輔導會出具『同意函』，然作業細則並未明
      文規定福壽山農場逕於『臺灣省梨山地區合作農場聯合會
      』申請種蒜後，調撥該會部分種蒜時應報本會核准。」「
      對已逾申請種蒜時限，而向其他執行小組成員協調調撥部
      分種蒜行為，有無違背申請作業規則，係屬臺灣省農會權
      責，宜由該會認定之」。
    行政院國軍退除役官兵輔導委員會福壽山農場八十五年十
      一月五日福農產字第一六八二號函（附本院上更一卷）
      「按本場場員因屬年邁體衰，配耕地以租予包商種植夏季
      蔬菜為主」。
      「本場辦理場員配耕地種植青蒜所需種蒜業務，純係服務
      性質，該項種蒜為臺灣省農會專案進口，向省農會申請核
      准數量後，依指定加工處理（剝瓣與篩選）地點，由場員
      配耕地之承包商前往交款提貨，所有種蒜貨款均未透過本
      場收繳」。
    行政院國軍退除役官兵輔導委員會福壽山農場八十九年七
      月四日（八九）福農產字第○七五一號函（附本院更一卷
      (二)第二、三頁）
      「有關本場八十、八十一、八十二年度場員申購蒜種作業
      ，均由前副場長丁○○先生全權辦理．．八十三年度及八
      十五年度本場並未申購蒜種」
      「申購蒜種之資格須為場員或本場技術合作經營人」
      「丙○○非本場場員，八十四年時，其身分為本場蔬菜種
      植之技術合作經營人，耕作面積約二點五公頃，其本人即
      具有向農場申購蒜種之資格」。「申購進口種植用蒜種，
      均其藥劑處理（染色），如直接使用，對人體健康是否造
      成影響，本場並不清楚，一般應待長成青蒜後始予食用。
      八十四年度本場申購之蒜種全部直接運送至本場場部，發
      給申購之場員及技術合作經營人，當時蒜種均經檢查以做
      染色處理（附照片）；至於在技術上可否以洗淨方式流入
      市場食用，本場並不清楚，亦不知有蒜種流入市場食用情
      事。」
      「本場辦理場員及技術合作經營人申購進口種植用蒜種業
      務，純係服務性質，故歷年辦理蒜種進出之各項金額，均
      未交本場會計部門經手。」
    行政院農業委員會農糧署九十四年七月二十二日農糧生字
      第○九四一○五八一九一號函（附本院更三卷第九七頁）
      「（關於大蒜染色相關問題）一般種蒜進口均於起運地以
      食用色素溶於泜濃度酒精後噴施染色，因此無食用安全之
      疑慮。由於蒜膜極薄，經染色後不易洗淨，惟將外層蒜膜
      剝除後，則與未經染色之蒜球無異。一般大蒜脫膜整理費
      用約每公斤二．五至三元。另如將蒜球直接處理為蒜仁，
      則與染色與否並不影響處理程序與成本。」
    行政院農業委員會農糧署九十四年九月十九日農糧生字第
      ○九四一○一九六三六號函（附本院更三卷第一一三頁）
      「（關於種蒜進口後調撥問題）依『種植用青蒜種蒜專案
      進口作業要點』及所附『臺灣省農會八十八年度進口種蒜
      採購暨供配作業細則』、『臺灣省農會八八／八九年期進
      口種蒜採購暨供配作業細則』，對於獲核配種蒜單位間之
      種蒜調撥，並無相關規範。惟調撥之種蒜如確實依規定供
      種植青蒜用，應屬符合前揭要點之精神。」
    (3)被告己○○等人就本件申購過程之供述
    被告己○○於八十四年十一月七日調查站調查時供稱：
      「根據省農會召集相關單位之決議，聯合會年度進口種蒜
      之配額，由聯合會理事長主席戊○○代表參加後，於聯合
      會所召開之理事會中轉達決議通過，再由理事會轉知各所
      屬之場員及蔬菜之產銷班人員向各場提出申購，聯合會將
      承諾書、登記簿編造清冊向臺灣省合作事業管理處申報，
      由合管處行文省農會辦理進口，聯合會依據申購者申購單
      收取金額報繳省農會」
      「．．我等了解歷年聯合會僅可配額四百八十噸，但乙○○希望我們以聯合會名義，儘量向相關機關爭取配額數量
      ，後來我等乃應乙○○之要求，以聯合會名義行文向臺灣
      省合作事業管理處申購五百八十一噸種蒜（其附送之申請
      人員數量、名冊均為乙○○所製作），事後，即由合管處
      轉向臺灣省農會提出申請，但後來聯合會仍准配購四百八
      十噸。另外依省農會頒定八四年度蒜價格原為新台幣每公
      斤七十元，但乙○○稱，渠將會向申購種蒜者加收每公斤
      五元之手續費，故我知悉，後來係以每公斤七五元價格售
      給蒜農。在八十四年二月間，聯合會申購種蒜陸續交貨，
      其中因部份貨品損壞，故省農會僅點交給聯合會四一○噸
      種蒜，且聯合會又將其中八十噸交給丙○○轉交福壽山農
      場，所以實際由聯合會經手之種蒜數量約為三三○噸，而
      乙○○亦依約給連聯合會手續費一百六十五萬元」
      「聯合會係在八十三年十月間，應乙○○要求行文向合管
      處等單位提出種蒜申購案，當時乙○○並未向我提及該數
      量內有包含要配發給福壽山農場之數額，且亦無福壽山農
      場任何人員向我提及，要聯合會為其代購種蒜，後來丙○○才向聯合會表示要比照往年自聯合會配購數量中勻出八
      十噸給福壽山農場，經戊○○、乙○○同意後，即由丙○○以每公斤七十五元之價額，以負責處理福壽山農場場員
      申購種蒜事宜，但事後丙○○係如何彙整申購名冊，及如
      何收繳款項及丙○○收貨後如何配發給該農場場員我不清
      楚」
      「如我前述，聯合會向省合管處提出種蒜申購之名冊，均
      由乙○○所製作，其內容據我所知，有部分不實在，故聯
      合會所申購總數應有部分非聯合會場員真意申購，以致於
      才有餘額配發給福壽山農場場員」等語。
    被告戊○○於八十四年十一月七日調查站調查時供稱：
      「每年九、十月間，由聯合會派員實際清查聯合會所屬蒜
      農實際種植大（青）蒜面積及所需蒜種數量，並據以彙整
      、繕製種蒜申購清冊，經我審核後，即以聯合會名義函文
      臺灣省政府合作事業管理處審核，並函轉臺灣省農會，再
      由臺灣省農會專案報請農委會核定種蒜專案進口數量，俟
      農委會核定種蒜專案進口數量後，即由臺灣省農會邀集種
      植大（青）蒜種蒜專案進口業務執行小組成員（計有十三
      單位，聯合會及福壽山農場均係該小組成員之一），會商
      分配各申購種蒜單位之實際配額，實際配額確定後，即由
      各申購種蒜單位委託臺灣省農會專案進口，並由種蒜專案
      進口業務執行小組推派成員，會同臺灣省農會人員赴新加
      坡洽商，選購種蒜，經執行小組成員購得種蒜進口回國後
      ，即由臺灣省農會依配額統一分配種蒜予申購單位：聯合
      會於收到委託省農會購買之進口種蒜後，即由聯合會指派
      專員負責前述種蒜申購清冊比率分配種蒜予蒜農」
      「梨山地區大盤菜商乙○○，在八十三年十月初，自行備
      妥聯合會會員進口種蒜清冊、登記簿、申購種植用進口蒜
      種承諾書等資料，向我及聯合會總經理己○○商議，渠希
      望在八十四年度中，以聯合會名義向省農會申購五百八十
      一噸種蒜供渠銷售．．後來聯合會仍准配購四百八十噸，
      另外依省農會頒定八四年度蒜價格原為新台幣每公斤七十
      元，但乙○○稱，渠將會向申購種蒜者加收每公斤五元之
      手續費，所以乙○○係以每公斤七十五元之價格將種蒜售
      與蒜農；在八十四年二月間，因省農會交予聯合會之種蒜
      有部份損壞，故省農會交予聯合會實際種蒜四一○噸，而
      丙○○又將其中之八十噸轉交福壽山農場，所以聯合會實
      際經手之種蒜數量約為三三○噸；八十四年二月間，我親
      自赴乙○○家中收取渠等應付給聯合會手續費一百六十五
      萬元，並匯入聯合會帳戶內」
      「聯合會係在八十三年十月間，應乙○○要求行文向合管
      處等單位提出種蒜申購案，當時乙○○並未向我提及該數
      量內有包含要配發給福壽山農場種蒜數額，且亦無福壽山
      農場任何人員向我提及要聯合會為其代購種蒜，後來丙○○才向聯合會表示，要自聯合會配購種蒜數中撥出八十噸
      給福壽山農場，因丙○○曾代表福壽山農場出席省農會會
      議時，提過副場長丁○○有表示四一○噸配額中該農場擁
      有八十噸之事，我乃同意自配購之四一○噸中撥出八十噸
      交給丙○○，且由丙○○以每公斤七十五元之價額負責處
      理福壽山農場場員申購種蒜事宜，但事後丙○○係如何彙
      整申購名冊，我並不清楚，我僅知係由丙○○向申購種蒜
      之福壽山農場場員先收取四十元之預約金，並於交貨後收
      取卅五元之尾款．．」等語。
    被告丁○○於八十四年十一月十日、八十四年十二月十四
      日調查站時供稱：「我於八十一年起開始承辦種植用種蒜
      申購業務，辦理種蒜申購手續為先由場部行為至各莊，再
      由各莊莊長通知所有場員，有意申購之場員需填具申購名
      冊送交場部，再由場部行文呈報退輔會，經退輔會核准後
      ，另向省農會提出種植用種蒜申請，經同意後，由場部彙
      整、繕製『申請進口蒜種清冊』、『進口蒜種登記簿』等
      資料備查及作為發放依據。八十三年十一月間，我因業務
      煩忙乃指示由技術員甲○○承辦福壽山農場種蒜申購業務
      ，當時我以口頭告知甲○○，以每公頃二千公斤之標準行
      文本農會所屬各莊，請有意申購者填具申請單，再由渠依
      據申請單彙整、編造『申請進口蒜種人員清冊』及『進口
      蒜種登記簿』並收取預約金費用，因當時申購作業已有遲
      緩，我乃指示甲○○透過『臺灣省梨山地區合作農場聯合
      會』向省農會申購進口種蒜」
      「申購八十四年度種植用進口種蒜作業，須於八十三年九
      月間開始作業，但我至八十三年十一月間才將申購業務交
      予甲○○承辦，造成申購手續有趕辦不及情況，且當時丙○○向我表示，可將福壽山農場併入聯合會內，以聯合會
      名義向省農會辦理種蒜進口申購，故我乃指示甲○○與丙○○洽辦有關以聯合會名義向省農會辦理種蒜進口申購，
      而未依規定以福壽山農場之名義個別向省農會辦理進口申
      購，並未向主管單位退輔會報請核准」
      「八十三年十一月間，福壽山農場以聯合會向省農會辦理
      種蒜進口申購時，福壽山申購種蒜數量為一百卅餘噸，但
      丙○○向我及甲○○表示，聯合會本欲申購進口五百八十
      一噸種蒜，但農委會僅核定四一○噸，所以聯合會無法撥
      發給福壽山農場一百卅噸種蒜，僅可以六成折算配發本農
      場種蒜數量，故丙○○先允諾配發八十噸種蒜予本農場，
      迄八十四年二月，丙○○於種蒜進口後確有撥發八十噸種
      蒜予本農場，至於種蒜價格之計算為，依八十三年當時省
      農會議定每公斤種植用進口種蒜為新台幣七十元，惟丙○○告訴甲○○，聯合會代辦福壽山農場種蒜申購手續，需
      加收運費及服務費計五元，故聯合會撥發予本農場之種蒜
      價格為每公斤七十五元；又種蒜價格收繳方式為，申購種
      蒜之場員每公斤種蒜需先繳四十元預定金，俟種蒜貨品到
      場發放時再繳清尾款卅五元，至於預約金及委款均係由甲○○收齊後再交由丙○○以收執」等語。
    被告丙○○於八十四年十一月十日調查站供稱：
      「我並未曾在聯合會及福壽山農場擔任任何職務，惟在八
      十二年間，我向福壽山農場承租該農場土地，係以該農場
      場員向大東向該農場簽訂三年一期的租賃契約．．」「在
      八十三年底，福壽山農場副場長丁○○，因我對種蒜之品
      質優劣比較了解，乃要我代表福壽山農場前往省農會參加
      有關會議，回來再由我將會議內容向丁○○報告，並將會
      議資料交給戚某，從那時起，我即陸續代表福壽山農場參
      加農會有關之會議，於八十四年元月，省農會開始辦理進
      口種蒜業務會議，丁○○指示該會議亦由我代表參加。另
      外種蒜價格經丁○○與聯合會人員協議訂為每公斤七十五
      元，同時為恐訂購種蒜者事後後悔，乃決定收取預約金每
      公斤四十元，由於福壽山農場業務承辦人甲○○該接辦業
      務，有關作業細節較不熟悉，故丁○○乃告訴甲○○與我
      常保業務聯繫．．」
      「據我所知，該五元係聯合會以手續費名義向蒜農收取，
      以充為聯合會代辦種蒜申購之代價，但據我所知，八十一
      、八十二年度福壽山農場除牌告價外，並未向蒜農加收任
      何費用，而本（八四）年福壽山農場係應聯合會要求加收
      五元手續費」「由於家兄乙○○負責處理聯合會種蒜申購
      業務，八十三年底，他即囑我向福壽山農場收取貨款，我
      經丁○○默許後，即分別於八十三年十二月廿九日、八十
      四年元月七日及八十四年二月十一日向甲○○收取貨款六
      百萬元，而我則分別以電匯或現金方式如數交給家兄乙○○」
      「每年度種蒜需求調查及訂購大約在每年九、十月間進行
      作業，惟八十四年度丁○○卻未能於期限內辦妥請購種蒜
      手續，故我曾向丁○○提議，可由聯合會代為請購，經戚
      某同意，即指示甲○○與聯合會人員洽辦，惟當時聯合會
      本身之請購資料已向相關機關提出，無法將該農場需購人
      員、數量合併申請，但該聯合會稱，可勻撥八十噸種蒜給
      該農場，經丁○○及我等折算後，認尚可按各申請人六成
      數量配發，應可向蒜農交待，故與聯合會乃達成配發八十
      噸之協議。因聯合會無需將該農場請購種蒜資料提報何單
      位，故事後我與甲○○所製作該農場請購種蒜名冊，亦未
      提報給聯合會。而在八十年二月間，聯合會確依約送交八
      十噸種蒜給該農場，但我個人並不知道聯合會係如何勻出
      八十噸種蒜給該農場」等語。
    (4)綜合上開相關申購蒜種之規定，及被告己○○等四人之供
      述可知：
      I臺灣省農會及聯合會，皆屬人民團體之性質，聯合會為
        其會員之需求，統一向省農會辦理種植用大（青）蒜種
        蒜進口之申購、繳費、分配等作業，應係為所屬會員場
        服務之性質，該聯合會在組織上非依法令從事於公務之
        機關，且依省農會承辦種植用大（青）蒜種蒜進口供應
        作業細則第五條規定，其申購應為取得臺灣省合作事業
        管理處關於種植面積、數量之同意函，其性質為方便或
        配合行政主管機關對於是項業務之管理，並非主管機關
        就是項業務對聯合會有任何授權或委託，該聯合會非受
        委託行使公權力之團體或個人，因此聯合會與會員場之
        權利義務及其辦理上開種蒜之申購、繳費、分配等作業
        ，自非依公法予以規範。
      II依前所述，福壽山農場在八十、八十一、八十二年度間
        ，均曾為該農場轄內農民申購種蒜，八十三年度之種蒜
        （於八十四年度種植）本無意申購，直到八十三年十一
        月間，食用蒜市場需貨甚急，且價格暴漲，該農場轄區
        內蒜農（包含被告丙○○）乃要求該農場為其請購種蒜
        ，惟是年種植用種蒜進口之申購作業手續已有所不及，
        乃在被告丁○○之協助下，以該農場名義向聯合會請求
        調撥種蒜，依省農會所頒之種蒜進口供應作業細則規定
        ，若由該農場個別向省農會申購，始先須事先取得行政
        院退輔會之同意，而本案向省農會申購種蒜之主體為聯
        合會，非福壽山農場，故程序上本無須先向退輔會報准
        ，此有上開行政院國軍退除役官兵輔導委員會八十七年
        七月二十三日輔政正字第○二八八七號函附本院上訴卷
        可考。
      III依臺灣省農會八十五年八月廿七日台農供資字第二三五
        六號函所示「八十三年度進口種蒜供配作業已區分年進
        口量為二千公噸，其中高冷地區佔百分之廿四計四百八
        十公噸，而福壽山農場已併梨山地區合作農場聯合會。
        故聯合會之四百八十噸，已包括福壽山農場之數量，而
        福壽山農場依往例約需八十公噸。」、臺灣省農會八十
        七年六月十六日台農供資字第一三八八號函所示「福壽
        山農場之數量已併梨山地區合作農場聯合會，係由該二
        單位自行調配處理。」及行政院農業委員會農糧署九十
        四年九月十九日農糧生字第○九四一○一九六三六號函
        所示「（關於種蒜進口後調撥問題）依『種植用青蒜種
        蒜專案進口作業要點』及所附『臺灣省農會八十八年度
        進口種蒜採購暨供配作業細則』、『臺灣省農會八八／
        八九年期進口種蒜採購暨供配作業細則』，對於獲核配
        種蒜單位間之種蒜調撥，並無相關規範。惟調撥之種蒜
        如確實依規定供種植青蒜用，應屬符合前揭要點之精神
        。」等情，八十三年度福壽山農場之種蒜數量已併梨山
        地區合作農場聯合會，自得由該二單位自行調配處理，
        是福壽山農場以其名義向聯合會請求調撥種蒜，只要聯
        合會員同意勻撥，且福壽山農場農民用以種植，自無違
        反任何規定可言。再者，本案既經福壽山農場以其名義
        向聯合會請求調撥種蒜，而非直接向省農會申購，即無
        由適用上開作業細則每公斤繳交二十公斤預約金予省農
        會規定之適用。基於聯絡之方面及事實上對種蒜採購程
        序上之瞭解，由聯合會委託私人及乙○○負責實際聯絡
        工作，尚難認有何違法之處。且福壽山農場以其名義向
        聯合會請求調撥種蒜，當時為增加運送成本支出之考量
        下，將售予福壽山農場之蒜種價格調高為每公斤七十五
        元（即依省農會牌告價格每公斤七十元，另加收手續費
        每公斤五元），核諸前揭臺灣省農會函八十五年八月廿
        七日台農供資字第二三五六號（原審卷（一）第八二頁
        ）函亦稱：「種蒜自倉庫提出後運至梨山地區○○於路
        途較遠，故運費及途中之耗損概由聯合會負擔，可否加
        收手續費，應由聯合會與農民自行約定」等語，省農會
        牌告價既經公告，農民應可自行查詢，對於加收每公斤
        五元手續費，農民既無反對之意思且願意如數支付，應
        可認聯合會與農民至少已有默示之約定，此部分亦難認
        有何不法之情事。
      Ⅳ被告乙○○及戊○○鑒於以往買方出爾反爾之經驗，避
        免申購農民毀約不提貨而虧損，要求先繳每公斤四十元
        之預定金，較執行小組所頒前揭種蒜進口供應作業細則
        規定之每公斤廿元，及執行小組第三次會議決議之每公
        斤十元為高，其意在加強申購農民履約之意願，因成交
        價不變，就此亦無其他違法可言。
      Ⅴ至被告甲○○收受申購農民購買蒜種價金，未繳交福壽
        山農場會計部門一節，根據行政院國軍退除役官兵輔導
        委員會福壽山農場八十五年十一月五日福農產字第一六
        八二號函及八十九年七月四日福農產字第○七五一號函
        所示：「本場辦理場員配耕地種植青蒜所需種蒜業務，
        純係服務性質，該項種蒜為臺灣省農會專案進口，向省
        農會申請核准數量後，依指定加工處理（剝瓣與篩選）
        地點，由場員配耕地之承包商前往交款提貨，所有種蒜
        貨款均未透過本場收繳」。「本場辦理場員及技術合作
        經營人申購進口種植用蒜種業務，純係服務性質，故歷
        年辦理蒜種進出之各項金額，均未交本場會計部門經手
        」等語，已見前述，是亦難執此指摘被告甲○○有違背
        職務之行為。
  (二)無積極證據足資證明被告丁○○與丙○○間、甲○○與丙○○間有賄款交付之約定
    (1)被告丁○○、甲○○、丙○○及證人蘇美容就賄款部分之
      供述
      被告丁○○於八十四年十一月十日調查時供稱：「我係將
      福壽山農場以聯合會名義申購進口種蒜，並要求聯合會撥
      售該批種蒜中之八十噸予福壽山農場，聯合會並未給我酬
      勞。僅記得在今（八四）年二月間某日下午一時許，我妻
      子蘇美容打電話給我時，聲稱，有一位唐姓男子當日至我
      位於台中市○○街二巷三四號處所致送乙包物件予我，可
      能係金錢，我乃要求我太太委託台汽干城站司機，隨車將
      該物件送至梨山予我，在此之前，甲○○亦向我報告，丙○○有致送金錢予渠，故當晚六時許，我即隨同甲○○將
      該包款項拿至梨山華崗丙○○住處，交予丙○○後隨後離
      去」等語。另於八十四年十二月十四日調查站時供稱：「
      本農場轄內農戶，至八十年起才開始種植青蒜，但因市場
      頗有起落，故種植數量每年不一，在八十三年中，因食用
      蒜市場尚不活絡，所以本農場蒜農並未積極爭取請購種蒜
      ，直到八十三年十一月間，食用蒜市場需貨甚急，且價格
      暴漲，所以本農場乃向我拜託為彼等請購種蒜，我曾告訴
      丙○○，已逾種蒜請購期限，但丙○○告訴我聯合會有向
      臺灣省農會請購種蒜，若由丙○○等各別蒜農向聯會會購
      買，除價格較高外，數量亦恐不足，所以丙○○乃拜託我
      ，利用福壽山名義向聯合會調撥種蒜。
      而被告丙○○於八十四年十一月十日、十二月十日調查站
      供稱：八十三年十一月前，福壽山農場未按程序申購種蒜
      ，但當時知悉聯合會已獲准配購高冷地區種蒜，而我及華
      崗地區蒜農也預測食用蒜市場前景可期，乃由我出面向丁○○拜託，向聯合會調撥種蒜，而我向丁○○與甲○○表
      達該年度彼此業務配合良好，及希望在八十五年度能繼續
      配合，使我亦可獲得較多配額種植，乃在二月中旬，與我
      太太到丁○○住所致送戚某三十萬元，次日又在福壽山農
      場致送甲○○五萬元謝禮。但當日晚間，丁○○與甲○○
      卻同赴我位於華岡地區住處將我致送款項退還。而我收回
      該二筆款項後，即合併相關貨款交給家兄乙○○」等語。
      再於八十四年十二月十日調查時供稱：「在事前，我向丁○○拜託請購種蒜，及拜託甲○○協助處理種蒜請購業務
      時，我僅口頭向彼等表示事成後我會給彼等一些費用以為
      酬謝，但並未與彼等約定確實酬謝款項數額，事成之後，
      我即從收取之四十萬手續費中勻出卅萬元給丁○○、五萬
      元給甲○○做為酬謝之費用」等語。於八十五年一月十一
      日檢察官偵查時供稱：「我沒有偽造文書，也沒有拿蒜種
      去外面牟利，而我將卅萬元及五萬元要交戚副場長及農場
      技術員甲○○，他們當天下午都同時退還給我了，我交時
      ，這卅萬元及五萬元祇是想申請蒜種手續比較方便，我有
      承包福壽山農場的土地種植大蒜及蔬菜」等語。另於八十
      五年八月十二日原審審理時供稱：「有（送卅萬及五萬給
      丁○○及甲○○），但馬上還給我」「因我在福壽山農場
      種蒜，因配額種蒜數量少，為了能多配一些種蒜，才送前
      開款項予丁○○卅萬及甲○○五萬元」「不是，是我個人
      意願」「八十四年二月間送，是送給丁○○，隔天下午送
      給甲○○五萬元」「丁○○是送到住處交給他太太，甲○○是在福壽山農場之場部送給他」「丁○○未在家，是其
      太太收的，丁○○及甲○○在隔天就送回來給我，甲○○
      有用紅包袋，因當時人很多，他不好意思，也有一直在推
      辭，所以在隔天他就和丁○○一起到我家把錢送還給我」
      等語。
      被告甲○○則於八十四年十一月三日調查時供稱：「（問
      ：你經辦種蒜業務期間，有無何人因何事致送你賄賂？）
      有的，在八十四元月間丙○○即曾向我表示，希望我辦理
      種蒜業務時能多與他配合，且在處理相關業務時能配合他
      的需求儘快處理，事後他會給我一些費用以為酬謝，後來
      我應收繳若干預約金尾款及如何將收繳款項交給丙○○等
      等，均依丁○○指示及丙○○要求作業，直到八十四二月
      下旬某日上午丙○○在本場場部辦公室外廣場，拿一包紅
      包（未封口）交給我，並稱謝謝我在辦理種蒜業務期間多
      所幫忙，我接過手發現該紅包內裝約四、五萬元現金（均
      係千元鈔）即頗覺不妥，乃馬上又交還丙○○，且稱我不
      能收錢，無奈他又硬塞給我，當時因有多人在場，我唯恐
      事發，乃只好先行收下，且叫丙○○先行離去，當天傍晚
      我即向丁○○報告丙○○送錢給我一節，當場戚副場長亦
      稱丙○○也有給他錢，所以我倆乃約定當晚一同到丙○○
      居所（在南投縣仁愛鄉力行村，即華岡地區）退款，後來
      在當天下午六時許我與丁○○共同馳車到唐某住處退款，
      當場丙○○雖仍稱要給我及丁○○一些錢答謝，但我與丁○○仍予婉拒，後來唐某將我等交給他之款項收下後我與
      丁○○即行離去。」等語。再於八十五年一月十一日檢察
      官偵查時供稱：「我是福壽山農場的技術員，負責管理土
      地管理及土地放領工作，我沒有貪瀆，移送意旨說丙○○
      將要給副場長丁○○的三十多萬元及要給我的五萬元賄款
      是在行政院退除役官兵輔導委員會政風室人員來查之後才
      退回給丙○○，而事實上是在退輔會政風人員來查之前，
      也就是丙○○在福壽山農場場部廣場交給我的當天下午我
      就將該五萬元退還給丙○○，另外三十萬元沒經過我的手
      ，那三十萬元也在當天下午由副場長與我同時退還給丙○○」等語。復於八十五年九月二日原審審理時供稱：「（
      問：丙○○送你五萬元紅包，他向你說作何用？）說作種
      蒜名冊很辛苦，要慰勞之用。（問：有無說請你做特定事
      情，或說請購種蒜給他方便？）沒有這樣說。（問：當時
      為何不馬上退還？）當時要退還給他，因他一直拉扯之間
      ，現場有很多人在看不好看，他車子就開走了，當晚我就
      和丁○○一起把紅包退還給丙○○」等語。另於本院上訴
      審八十七年二月四日、五月二十八日審理時供稱：「（問
      ：丙○○有無曾要你配合辦理，事後會給你一些報酬？）
      申購名冊彙整後他曾說為榮民辦事很辛苦，事後他會給一
      些報酬，我有拒絕他，但過不久，他真的送錢過來。」、
      「（問：他要送給你一些報酬時，你如何說？）我答稱這
      是為榮民做事，不應該有額外報酬，我有拒絕他。」、「
      （問：他交給你五萬元時你為何不拒絕？）我當場有拒絕
      ，但他硬要塞給我，現場人多，我們在那邊拉扯很不好看
      ，我稱要退還給他，他錢一丟就開車走了」、「（問：丙○○要給你錢，你有同意？）沒有，我當場予以回拒。事
      後他有拿來，因為當場人多，且他已駕車離開，所以我才
      在當天下午退還給他了。」等語。
      又證人蘇美容於八十四年十一月十日調查時供稱：「在八
      十四年二月間（詳細日期已記憶不清）有一自稱姓唐男子
      ，至我先前所居住之台中市○○街二巷三十四號住處找我
      先生，因我先生丁○○在福壽山農場上班未在家，唐某即
      交付我一包黃色牛皮紙袋密封之物件並囑咐我轉交給我先
      生丁○○後，該唐姓男子隨即離去。．．．該唐姓男子以
      前從未到過我家，到我家之前亦未以電話與我約定到我家
      拜訪之事，因我並不認識該唐姓男子，故於收受該唐姓男
      子前述物件後，曾打電話通知我先生丁○○上述唐姓男子
      致送前述物件情事，我先生丁○○即指示我將該物件託運
      至梨山給他，我即依我先生之意思將該物件託台汽司機帶
      至梨山轉交予我先生，事後我先生丁○○曾告訴我該物件
      係現金（惟詳細數目我先生並未告知我），渠（指丁○○
      ）已退還該唐姓男子，我收受該唐姓男子前述物件時，我
      從外觀推測該物件應係金錢，事後我先生告知我該物件確
      係現金無誤」等語。
    (2)關於本案被告丙○○致送現金予被告丁○○、甲○○之日
      期，被告丙○○於八十四年十一月十日調查站詢問時供稱
      ：「我．．．即分別於八十三年十二月二十九日、八十四
      年元月七日及八十四年二月十一日向甲○○收取貨款六百
      萬元，．．．在八十四年二月間收齊福壽山農場申購種蒜
      全部貨款後，估算加收手續費有四十萬元，．．．而我．
      ．．乃在二月中旬與我太太到丁○○住所致送戚某三十萬
      元，次日又在福壽山農場致送甲○○五萬元謝禮．．．」
      等語；被告甲○○於八十四年十一月三日調查站詢問時供
      稱：「．．．直到八十四年二月下旬某日上午丙○○在本
      場場部辦公室外廣場，拿一包紅包（未封口）交給我．．
      ．」等語；被告丁○○於八十四年十一月十日調查站詢問
      時則供稱：「．．．（我）僅記得在今（八四）年二月間
      某日．．．下午一時許，我妻子蘇美容打電話給我時，聲
      稱，有一位唐姓男子當日至我位於台中市○○街二巷三四
      號處所致送乙包物件予我，可能係金錢．．．」等語，可
      見被告丙○○致送現金予被告丁○○、甲○○之日期，被
      告丙○○係在八十四年二月十一日收齊福壽山農場申購種
      蒜全部貨款以後。而被告甲○○事後屢辯稱：丙○○係於
      八十四年二月七日下午即政風人員調查以前送錢給伊云云
      ，應與事實不符，難以遽採。
    (3)就本案接獲檢舉及政風單位調查之過程，依本院更一卷(一)
      第一二一至一四一頁所附行政院國軍退除役官兵輔導委員
      會八十九年三月四日輔政字第○○五六五號函所示：「本
      案係法務部政風司於八十四年一月六日以政（三）字第○○○三九號書函送署名『福壽山全體不平農民』者，致函
      法務部前部長馬英九，指控本會『福壽山農場前副廠長丁○○涉嫌貪瀆不法情事』函請本會查覆」「案經本會政風
      室於八十四年元月十號簽奉核定派員前往查証」「本案由
      本會政風處指派前科員施榮基前往查證，嗣因八十四年元
      月十三日電詢該農場，獲知戚員已於元月十一日赴泰國參
      加『泰王山地計畫』預定於元月二十四日返國，又逢春節
      將至，故改於八十四年二月八、九日，由施科員至該場查
      證」「本會對甲○○與江文平製做訪談紀要時間為八十四
      年二月八日，另對丁○○實施訪談時間為八十四年二月九
      日」「本會派員赴福壽山農場查證戚員被檢控情事，並未
      行文知會該農場，亦未事前透露調查內容」等語，並有訪
      談紀要影本附卷可考。
    (4)綜合上開證據，可知：被告丙○○確有分別交付三十萬
      元及五萬元予被告戚光瀾（交付配偶蘇美容）及被告甲○○之行為，惟為戚光瀾及甲○○退還。依前開所述，被
      告戚光瀾、甲○○辦理本次種蒜申購，在預約金之提高、
      手續費之增加，及未將收取款項繳交農場會計部門並無違
      法，則被告戊○○、己○○、乙○○、丙○○自不構成貪
      污治罪條例所規定之行賄罪。被告丁○○、甲○○及丙○○間，是否有交付賄賂之期約，即就交付賄款一節，被
      告丙○○分別與戚光瀾及甲○○間是否有意思上之合致，
      或僅丙○○單方面之意思表示，觀諸被告甲○○於八十四
      年十一月三日調查時供稱：「在八十四元月間丙○○即曾
      向我表示，希望我辦理種蒜業務時能多與他配合，且在處
      理相關業務時能配合他的需求儘快處理，事後他會給我一
      些費用以為酬謝，後來我應收繳若干預約金，尾款及如何
      將收繳款項交給丙○○等，均依丁○○指示及丙○○要求
      作業，直到八十四年二月下旬某日上午，丙○○在本場部
      辦公室外廣場，拿二包紅包，（未封口）交給我，並稱謝
      謝我在辦理種蒜業務期間多所幫忙，我接過手發現該紅包
      內裝約四、五萬元現金（均係千元鈔），即頗覺不妥，乃
      馬上又交還丙○○，且稱我不能收錢」」等語，然被告甲○○於該次詢問時並未供承其有接受丙○○致送酬謝之提
      議，且衡情於八十四年十一月三日以前，調查站人員並不
      知有行賄情事，調查站人員問甲○○「有無向人因何事致
      送你賄賂」，甲○○即主動為上開供述，觀此甲○○所陳
      ，情辭坦蕩，細繹全部供述之意旨，致贈錢款乃丙○○片
      面之意念及舉動，事先既無期約合意，交款之時甲○○亦
      不願收受，上開供詞並不能為被告甲○○不利之證據。再
      者，被告丙○○於八十四年十二月十日調查時係稱：「在
      事前，我向丁○○拜託請購種蒜，及拜託甲○○協助處理
      種蒜請購業務時，我僅口頭向彼等表示事成後我會給彼等
      一些費用以為酬謝，但並未與彼等約定確實酬謝款項數額
      」等語，依其陳述，其縱於事前曾向丁○○、甲○○表示
      事成後會給予酬謝，然丙○○並未具體言明是要給予多少
      酬謝款項，亦無從證明丁○○、甲○○有接受其期約之事
      實。而被告丁○○於八十四年十二月十日在調查站雖供稱
      ：「丙○○乃拜託我，利用福壽山農場名義向聯合會調撥
      種蒜，若順利取得種蒜，且渠能從中生利後，渠會給我一
      些酬謝費用，我同意他的意見後，即主動與戊○○、乙○○協議，並獲彼等同意勻撥八十噸種蒜給本農場，所以我
      才會交代甲○○接辦種蒜業務，並由丙○○從旁協助甲○○」等語，惟依其上開所稱「我同意他的意見」，究是僅
      指其同意丙○○請求調撥種蒜之意見，或是亦指同意丙○○期約之表示，依其前後文義不甚明確。況被告丁○○於
      該次詢問後，即以信函向調查站人員表示「從未有過想得
      到什麼好處之念頭」，業據被告丁○○在原審及本院歷次
      審理時一致供述甚明，並有被告丁○○於調查站詢問後即
      致函給調查人員蔡中興之信函附卷可證，且被告丁○○於
      其後偵審程序中迭稱其從來沒有向丙○○談及有關賄賂之
      事，而經本院依被告丁○○之聲請向臺中縣調查站調取該
      次詢問錄影帶或錄音帶，據覆「業因八十六年間淹水毀損
      ，歉無法提供」乙節，有臺中縣調查站函一紙在卷足憑（
      見本院更三卷第九三頁），顯見已無該次詢問錄影帶或錄
      音帶資以證明被告丁○○所稱「我同意他的意見」乙語之
      真意究竟為何，依「罪疑唯輕」之法理，尚難遽採之為不
      利於被告丁○○等人之認定，是依上開供述證據，本院無
      法確信，丙○○與丁○○、甲○○間就賄款之期約及交付
      一節確有意思之合致。再由被告丁○○及甲○○在丙○○交付款項後，在當日及次日相當短之時間內均予退還觀
      之，益見是否達成交付賄款之期約，有合理之可疑。公
      訴人雖認被告丁○○等退還賄款之原因，係因政風人員已
      先於八十四年二月初開始調查，被告等為恐事發所為之舉
      措。然就退輔會政風人員之調查時間，確定為八十四年二
      月八日及九日，有上開函文可憑。而經查丙○○送賄款之
      時間為八十四年二月十一日以後，依此，若被告丙○○與
      丁○○、甲○○間有交付賄款之期約合意，則政風人員既
      已在調查，依常情被告丁○○、甲○○應會迅速通知丙○○此事，丙○○應不會有致送賄款被退回之情，是難認丙○○與丁○○、甲○○間曾有期約賄款之合意，且實無此
      方面之事證；又依前所述，被告戚光瀾、甲○○辦理本次
      種蒜申購，並無違背職務，是丙○○縱有交付賄款予該二
      人而被退回之情形，亦不構成行賄罪。
  (三)無積極證據證明被告丁○○、甲○○、丙○○等有偽造文書
    行為
    (1)依前揭行政院國軍退除役官兵輔導委員會福壽山農場八十
      五年十一月五日福農產字第一六八二號函所示：「按本場
      場員因屬年邁體衰，配耕地以租予包商種植夏季蔬菜為主
      」等語。另行政院退除役官兵輔導委員會書函地檢署八十
      四年二月廿日（八四）輔政字第○○五五六號所附「檢送
      本會對福壽山農場副場長丁○○被控貪瀆不法案調查情形
      乙份如附件，請依法作進一步調查」之附件中「討論與建
      議」欄載明：該場申購大蒜之場員均年邁，除少數自行耕
      種外，大多轉由民人承包，而由包商以場員名義申請大蒜
      ，故場員對申購程序不若包商清楚。請依法作進一步調查
      等語（附臺灣臺中地方法院檢察署八十四年他字第二七六
      號卷第二至五頁）。參酌證人即在福壽山農場耕作之張清
      水於八十四年四月廿四日調查站時供稱：「我在七十八年
      元月承租周至清；八十三年元月承租周勝福壽山農場場員
      之土地迄今，還有向場部標租一筆五分之七的土地承作」
      等語。證人游金錫於八十四年四月廿四日調查站時證稱：
      「我在民國八十年至八十四年承包福壽山農場場員陳海明
      、黎祿全之土地」「我自八十年至八十三年從未以陳海明
      、黎祿全場員名義向福壽山農場場部申購大蒜，今（八十
      四）（按應係八十三）年我係以陳海明、黎祿全、王美華
      、農是棍、周梅子、鄧物和、袁同海七人名義提出申請．
      ．」等語。證人張土盾於八十四年四月廿四日調查站時證
      稱：「我於福壽山農場承包場員姜修孝、孫邦水之土地各
      零點五公頃從事農耕，其中孫邦水至七十七年承包至今，
      姜修孝至七十八年承租迄今．．據我所知，姜、孫二人長
      年住在台中，甚少至華崗菜區．．僅在取租金時方才上山
      」等語，證人王林於八十四年四月廿四日調查站時證稱：
      「我自民國六十五年至行政院退輔會福壽山農場分配得五
      分地後即自行耕作，其後因年紀漸大且缺乏本錢，乃轉包
      於丙○○等人耕作，自七十三年八十四年，由游新財轉包
      ，八十年起，由蔡彩娥承包至今」等語。證人邱俊士於八
      十四年四月廿四日調查站時證稱：「我在八十年承包福壽
      山農場場員楊世君、王德潤之土地，民國八十一年至八十
      三年承包楊世君、王德潤、何加絢及顧立才四人土地，民
      國八十四年則承包楊世君、張秀英二人土地」「我自民國
      八十年至八十三年從未以任何場員之名義，向福壽山農場
      場部申購大蒜。今（八四）年我係首次以張秀英、楊世君
      二人名義提出申請．．」等語。足見上開公函所陳，福壽
      山農場因場員多屬年邁，除少數自行耕種外，大多轉由民
      人承包，而實際由包商以場員名義申請大蒜等情應屬實情
      。
    (2)證人張清水於八十五年九月廿三日原審審理時證稱：「我
      有同意丙○○以此三個人名義去申購種蒜，丙○○有向我
      說，我有同意．．」「因我是向他們三人（周志清、劉國
      勝、簡瑞統）承租土地，他們三個人同意我以他們之名義
      去申購種蒜」等語；復於八十六年七月十六日原審審理時
      證稱：「我沒有申請，但我答應丙○○去申請，因丙○○
      種之面積大，我自己已有買種蒜，不須再買了，丙○○說
      他種之種蒜不夠叫我的讓他申請，我有答應丙○○去申購
      ，當時我的地主劉國勝有同意，若我不申請種蒜，丙○○
      要種就讓他去申請」等語。而證人劉國勝亦證稱：「我是
      租給張清水做，我有同意他去申購種蒜，以我的名義去申
      請，數量及金額多少我不知道」等語。證人張土盾於八十
      五年九月廿三日原審審理時證稱：「沒有，丙○○有去找
      我太太，我太太同意丙○○以上開二位（姜修孝、張邦水
      ）地主之名義去申購種蒜，因當初承租土地時地主就同意
      」等語；復於八十六年七月十六日原審審理時證稱：「有
      的，我的地主是姜修孝、孫邦水」「我沒種，我太太有同
      意給丙○○申購」等語。而證人孫邦水證稱：「我是租給
      ．．張土盾做，我有同意他去申購，買多少我不曉得」「
      有的，包給張土盾做」「申請是我申請，錢是由包戶去繳
      ，我的包戶是張土盾」等語。證人王林於同日審理時證稱
      ：「我是地主，把土地出租給游新財，申請種蒜是由游新
      財去申請，我也有同意游新財以我的名義去申請種蒜」等
      語，張土盾、王林並均證稱：「申請是以地主名義去申請
      ，領種蒜時實際上以領取者（耕作人）去簽名即可」「有
      ，是塗藍色（申請之種蒜）」等語。證人邱俊士於八十五
      年十一月四日原審審理時證稱：「有的（八十四年以張秀
      英、楊世君之名義申請種蒜）」「有的（有領到種蒜）」
      「（耕種土地）是向張秀英、楊世君租的」「有的（張秀
      英、楊世君有同意我以其等名義去申請）」等語。證人游
      金錫於同日審理時證稱：「有的（八十四年以陳海明等七
      人名義申請種蒜）」「因我向他們承租，因地主才能申請
      ，而他們七人也都知情」「是（土地向該七人承租）」等
      語，證人游新財於同日審理時證稱：「認識（王林），我
      向其承租土地，種植農作物」「是丙○○經過我同意，由
      丙○○以王林的名義申請」「因我承租王林的土地，所以
      有權利」等語。證人邱俊士於八十五年十一月四日原審審
      理時證稱：我是向張秀英、楊世君承租梨山地區的土地，
      於八十四年間有經張秀英、楊世君同意以其二人名義向福
      壽山農場申購種蒜等語；再於八十六年六月十八日證稱：
      「我是包張秀英土地，我是以自己名義去申請，張秀英有
      同意我去申請，請領清冊上之記載沒有錯誤」等語；復於
      本院更二審九十二年五月二十一日審理時證稱：「（問：
      你於上開八十三年間有無向福壽山農場申請購買種蒜？）
      有」、「（問：你在調查站為何說沒有以張秀英、楊世君
      名義申請？）我應該沒有說沒有。（我）確實有以他們的
      名義去申請」等語。證人庚○○於原審八十六年六月十八
      日審理時證稱：「有同意去申請（種蒜），有無繳錢我搞
      不清楚，我沒有繳錢，我自己沒有去申請，也沒有請別人
      去申請，我包給辛○○去做，我是沒有同意辛○○去申請
      ，我是包給辛○○後其餘之事情我不清楚」等語；復於本
      院更三審九十五年一月五日審理時證稱：我是福壽山農場
      的場員，我與聯合會並無關係，我有將土地交給辛○○承
      作，我有同意他以我的名義去申請種蒜等語。而證人辛○○亦於本院更三審九十五年一月五日審理時證稱：我向庚○○承租華崗地區的土地，我於八十三年間申請種蒜時有
      經過庚○○的同意等語。證人郭林訪證稱：「我是自己和
      地主鄭仲德向福壽山農場申購種蒜的，我只有以中仲德之
      盟義買，但是我繳錢的」等語。
    (3)被告甲○○於八十四年十一月三日調查時亦供稱：「依副
      場長丁○○告訴我申購人員資格有二類，一為場員，一為
      與本場技術合作人員，申購時就場員自行種植或實際耕種
      者，均需以場員會場部名義提出申購，另有部分場員年歲
      已高故有私下將配耕土地轉耕情事，若該實際耕作人獲出
      租土地場員同意，我亦默許彼等以場員名義申購．．」等
      語。
    (4)依前開福壽山農場之公函所述，及被告甲○○之供詞，有
      權向該農場申購種蒜者，限於農場場員或該場技術合作經
      營人，惟因現實上，梨山及華崗地區農場場員很多早不自
      任耕作，將農地出租他人，故就一般事理言之，出租時雙
      方已有承租人如需申購肥料、蒜種等物品時，仍可以原出
      租人名義申請之默契。故本件蒜農申購名冊必須以農場場
      員名義為之，而其實際申購者則為其承租人或申購者申購
      後，不願提貨種植而轉讓他人者，或由極欲種蒜之場員或
      承租人私下商請不願種蒜之場員或承租人借用名義申購，
      此種作業方式，並無生損害於農場場員之虞，且經該場員
      同意，應無偽造文書可言。至證人張清水、游金錫、張土
      盾、邱俊士等人於調查站調查時，雖表明未以場員名義申
      購種蒜，惟查上開四證人於其後法院審理時均具結證稱：
      其等均有同意申購種蒜等語，衡情偽證罪責甚重，其四人
      如確無同意申購種蒜，當無甘冒偽證罪責之風險而更異前
      詞，是該四人於調查站之供詞，並不能為被告等不利之證
      據，併此敘明。另觀諸證人庚○○固於原審審理時係證稱
      ：「有同意去申請（種蒜），有無繳錢我搞不清楚，我沒
      有繳錢，我自己沒有去申請，也沒有請別人去申請，我包
      給辛○○去做，我是沒有同意辛○○去申請，我是包給辛○○後其餘之事情我不清楚」等語，其於該次作證時，忽
      而證稱其有同意辛○○去申請，忽而改稱其沒有同意辛○○去申請，前後不甚一致，然其於本院更三審審理時則堅
      稱其確有同意辛○○去申請，核與證人辛○○證述之情節
      相符，且衡諸證人庚○○既將土地租給辛○○耕作，自不
      可能就辛○○申購肥料、蒜種等未影響其權益之事，予以
      刁難或拒絕，堪認庚○○應有同意辛○○以其名義申購種
      蒜。
  (四)無積極證據證明被告戊○○、己○○、乙○○等有偽造文書
    行為
    (1)證人即列名於聯合會種蒜申購名冊之陳春友、蔡明德、林
      文慶等三人於八十五年十月十八日原審審理時證稱：「在
      梨山工作」「有（在八十三年間以我們的名義向合作農場
      聯合會申請種蒜種植）」「我們沒有去領（種蒜），因時
      間太晚了（聯合會申購到的種蒜太晚了）不能種植，才未
      去領取種蒜」「我們是聯合會之會員，也是各個合作農場
      之場員，我們是以打電話給主席戊○○向其說要申購，因
      交通不方便所以才以打電話給戊○○，叫戊○○全權去處
      理」「（承諾書）是請別人代書寫的，授權戊○○他們去
      填寫，印章也是同意他們去刻，放在他們那裏，同意他們
      去蓋印章」等語。證人葉福長、陳金和於八十五年十二月
      六日原審審理時證稱：「有的，是八十三年底申請做為八
      十四年之用」「我們是委託聯合會理事長授權他去申請」
      「以電話委託理事長辦理」「印章平常都放在場部，是授
      權理事長簽名、蓋章」「八十四年才申請進口，所以我們
      未去領，就叫理事長自己處理」等語。證人梁明華、翁勝
      炎、張協助於八十五年十二月廿三日原審審理時證稱：八
      十三年間確實有向戊○○之聯合會申購種蒜，翁勝炎、張
      協助二人具體證稱：「（八十三年申請有無種植種蒜？）
      是戊○○有來找我們說有多餘之種蒜，所以我們就向聯合
      會申請種蒜」等語。另證人蕭長婢於八十六年六月四日原
      審審理時證稱：「有同意 (以其名義申購)，申購數量是
      由我承租人陳文章決定我不知申購多少」等語。證人陳文
      章於同日審理時證稱：「有同意，是申請八百公斤，訂金
      需付三萬三千元」「我包了好幾塊土地，只以蕭長婢名義
      來申購種蒜」等語，證人胡家統於同日審理時證稱：「有
      同意，申請多少記不清楚，講是講一千斤，但沒有批准那
      麼多」等語，證人張含少於同日審理時證稱：「我是承做
      林富德、胡家統之土地，有申購種蒜是一千斤，一千斤」
      等語，證人林富德於同日審理時證稱：「有同意，給我多
      少已忘記了」等語，證人何老大於同日審理時證稱：「有
      同意，我的承租戶陳永和有跟我說要申購，我也有同意」
      等語，證人夏良材於同日審理時證稱：「有同意申購，因
      我的包商游阿成要申請我有同意」等語。證人王瑞庭於同
      日審理時證稱：「我的包商游阿成要申請，我有同意其申
      請」等語。證人向大東於同日審理時證稱：「我的包商張
      清龍要申請，我有同意其申請」等語。證人顧家興於同日
      審理時證稱：「我有同意申請，有無交六萬元之預約金，
      不清楚忘記了，是我自己要種的」等語。證人顧立才於同
      日審理時證稱：「我的包商是顧家興的小孫子．．有同意
      ，申購多少忘記了」等語，證人王延俊於同日審理時證稱
      ：「我的包商余紀軍要申請，我有同意其申請，但買多少
      我不清楚」等語。證人杜林生證稱：「有申請，申購多少
      要問陳慶鐘」等語，證人陳慶鐘證稱：「我有同意申請，
      請杜林生申請，我申請之數量與交的錢與申請進口種蒜人
      員清冊一致」等語，證人胡楊林證稱：「我的包商辛○○
      ，要問辛○○才知道，我有同意」等語。證人黃溎和證稱
      ：「我有同意申購，我向姜法盛、朱令祥包地，他們二人
      有同意我申請，清冊寫的沒有錯」等語。證人姜法盛證稱
      ：「我有同意黃溎和申購，我的包商是黃溎和」等語。證
      人何鎰澤證稱：「我包柯濤、謝月雲、鄭長只三個人的土
      地，他們有同意我去申購預約金是交十二萬八千元」等語
      。證人朱念祥證稱：「我包給黃溎和做，我有同意他申購
      種蒜」等語。證人鄭長只證稱：「我的包商是何鎰澤，我
      有同意他申購，申購數量要問何鎰澤」等語。證人田阿美
      「是的（吳家旺在八四、九死了）」「有包給陳慶鐘土地
      ，我先生有同意其申請種蒜」等語。證人劉福周證稱：「
      我是包給賴樹涼做，他有無去申請我不知道，我不管，我
      有同意他去申請，錢是賴樹涼去繳的」等語。證人賴樹涼
      證稱：「有，以我自己名義去申請，我是包到劉德路之地
      ，劉德路有同意我去申請，有交訂金，對請領清冊編號三
      無意見」等語。證人劉德路證稱：「有去申請，訂金交四
      成，我是包張紹先之土地，張紹先有同意我去申請種蒜，
      對請領清冊編號三上之記載沒有意見」等語。證人吳昆明
      證稱：「我是包陳松有、陸成村、歐新貴之土地，他們有
      同意以我的名義去申請，對請領清冊編號三上之記載沒有
      意見」等語。證人黃燈展證稱：「我是包農場之土地，我
      是以我之名義去申購，對請領清冊上之記載沒有意見」等
      語。證人陳海明證稱：「我是出租別人種，我有同意承包
      人去申請，申請多少我不清楚，我是租給游金賜」等語。
      證人黎祿全證稱：「我是包給游金賜做，我只有收租，其
      他之事我不管，他去申請我沒有意見」等語。證人王美華
      證稱：「我土地包給游金賜，我有同意游金賜去申請，金
      錢及數量游金賜知道」等語。證人袁同海證稱：「我是包
      給楊阿益做，我有同意其去申請，買多少、交多少的錢我
      不知道」等語。證人鄧初和「我是包給游金賜做，我有同
      意他去申請，金錢及數量我不知道」等語。證人陳家木證
      稱：「我是租給陳秀月做，我有同意他去申請，金錢及數
      量我不知道」等語。證人陳秀月證稱：「我是租姜胡梳之
      土地，其現已死了，姜胡梳當初有同意我去申請，請領清
      冊上之記載沒有錯誤」等語。證人王新信證稱：「我是包
      給簡文桂做，我有同意他去申請，多少錢、領多少我不知
      道」等語。證人唐效賢證稱：「我是出租給簡久桂去做，
      我有同意他去申請，金錢及數量我不知道」等語。證人張
      世治證稱：「我是租給簡文桂，我有同意他去申請，金錢
      及數量我不知道」等語。證人王德閏證稱：「我是出租給
      鄧嘉種，我有同意他去申請」等語。證人劉邦嘉證稱：「
      我是包王德閏之土地，我有同意，請領清冊上之記載沒有
      錯誤」等語。證人劉德和證稱：「我是包給劉邦嘉做，我
      有同意他去申請」等語。證人周妹仔證稱：「我是租給游
      金賜，我有同意他去申請，金錢及數量我不知道」等語。
      證人陳金榮證稱：「我是包給傅仲直、趙慶義、談鴻孚之
      地來做，我有經過趙慶義之同意去申請，．．請領清冊上
      之記載沒有錯誤」等語。證人趙慶義證稱：「我地租給陳
      金榮，我有同意他去申購」等語。證人趙其年證稱：「我
      是自己做，我有同意去申購一○○○公斤，訂金四萬元」
      等語。證人張天佑證稱：「我是租給張奎總做，他申請前
      沒有向我說，買後才向我說，有同意他去申購」等語。證
      人李新元證稱：「我有同意去申購，有去申購，請領清冊
      上之記載沒有錯誤」等語。證人劉玉亭證稱：「我是租給
      梁先生做，只知其姓梁不知其名字，我有同意他去申請，
      錢交多少買多少我不道，是租給梁甘露做」等語。證人楊
      孝道證稱：「我是租給丙○○做，我有同意他去申購，買
      多少我不曉得」等語。證人謝良年證稱：「我是租給游新
      財做，我有同意他去申購，數量及金錢多少我不知道」等
      語。證人蔣少南證稱：「我是自己種，我八十四年有去申
      購大蒜，請領清冊上之記載沒有錯誤」等語。證人貝阿香
      證稱：「我是租給陳興旺做，我有同意其去申購種蒜，數
      量及金額多少我不知道」等語。證人許正明證稱：「我是
      向敦鉅租地，我有經過他之同意以我的同意去申請，請領
      清冊上之記載沒有錯誤」等語。證人楊柄祥證稱：「我是
      自己的土地，我父有同意，我以我父之名義去申請，請領
      清冊上之記載沒有錯誤」等語。證人丁廣海於八十六年七
      月二日原審審理時證稱：「有的，包給丙○○做」「我有
      同意丙○○以我的名義去申請」等語。
    (2)依上開證詞內容，在實際情形上，梨山地區農場土地之所
      有權人很多不自任耕作，將農地出租他人，出租時雙方已
      有承租人如需申購肥料、蒜種等物品時，仍可以原出租人
      名義申請之明示或默示。加之實際申購者申購後，不願提
      貨種植而轉讓他人者，或由極欲種蒜之場員或承租人私下
      商請不願種蒜之場員或承租人借用名義申購，此種作業方
      式，並無生損害於農場場員之虞，且經該場員同意，應無
      偽造文書可言。
    (3)被告己○○於前審審理時供稱：伊於調查時所供，種蒜申
      購之名冊內容，有部分不實在，係指實際申購人與名冊名
      義人不符之情形等語，參之前開說明，即難憑此為被告等
      不利之認定。
      至被告己○○於調查站雖供稱：「自始我及戊○○即知道
      聯合會請購之種蒜，並非由個別聯合會逐一提出申購，而
      係由乙○○全盤控制」，「種蒜申購之名冊，均由乙○○
      所製作，其內容據我所知有部分不實在（如我個人並無請
      購種蒜種植，但乙○○仍將我列名申購），故聯合會所申
      購之總數應有部分非聯合會場員真意申購，以致於才有餘
      額配發給福壽山農場場員」等語，然被告己○○僅係稱「
      我個人並無請購種蒜種植，但乙○○仍將我列名申購」，
      究竟其根本無意申購，係乙○○冒其名義申購，或其同意
      乙○○以其名義申購，詞意不盡明確，即難逕解謮為「其
      根本無意申購，係乙○○冒其名義申購」；且對照其後歷
      次供詞，亦難以證明乙○○有冒其名義申購之情事，況縱
      使「有部分非聯合會場員真意申購」，倘係該等場員同意
      其等名義申購，而轉讓他人種植，自無何不法之處。另被
      告乙○○於調查站供稱：「我與戊○○約定合夥承銷種蒜
      ，彼此各佔投資數額之一半、八十四年聯合會扣抵耗損後
      ，計受領四百一十噸，其中八十噸係撥交福壽山農場，餘
      三百三十噸由我與戊○○個別承銷一百六十五噸，我等除
      與菜農簽約提供種蒜供彼等種植，再由我等收購青蒜外，
      亦有部分種蒜轉售食用市場，至於該四百一十噸種蒜貨款
      ，因乙○○有交給我六百萬元，故我負擔二百四十五噸種
      蒜貨款，郭某僅負擔一百六十五噸貨款」「事實上高冷地
      區每年申購種蒜，名義上雖以聯合代理各會員申購方式為
      之，實質上均屬我與戊○○之私人生意投資」云云，惟查
      種蒜申購名冊上之人，確有自己申購或同意他人以自己名
      義申購等情，業據種蒜申購者陳春友等七十餘人於原審結
      證屬實，要難認有何偽造文書之情事；再依行政院農業委
      員會農糧署九十四年七月二十二日農糧生字第○九四一○
      五八一九一號函所示「（關於大蒜染色相關問題）一般種
      蒜進口均於起運地以食用色素溶於泜濃度酒精後噴施染色
      ，因此無食用安全之疑慮。由於蒜膜極薄，經染色後不易
      洗淨，惟將外層蒜膜剝除後，則與未經染色之蒜球無異。
      一般大蒜脫膜整理費用約每公斤二．五至三元。另如將蒜
      球直接處理為蒜仁，則與染色與否並不影響處理程序與成
      本。」乙節，申購之種蒜固有轉售食用市場之可能，但本
      案僅被告乙○○於調查站供稱：有部分種蒜轉售食用市場
      云云，除此尚查無其他具體事證資以證明，且被告乙○○
      於其後亦翻異前供，顯難僅憑被告乙○○此部分前後不一
      之自白而為被告等不利之認定。足證被告己○○、乙○○
      於調查站上開所供，尚難證明與事實相符，上開在調查站
      之供詞，自不能作為被告等不利之證據，併此敘明。
五、按為訴訟上證明之資料，須通常一般之人均不致於有所懷疑
    ，而得確信其為真實之程度者，始得據為有罪之認定。倘其
    證明尚未達於此一程度，而有合理性懷疑存在時，即不得遽
    認被告犯罪。又，刑事訴訟之被告依法並無自證無罪之義務
    ，若控罪所憑之積極證據，在生活經驗上尚不足以排除其他
    有利被告之合理推斷，致不足以證明犯罪事實時，仍不能因
    被告否認犯罪之辯解不成立，資為無視積極證據不足之理由
    ，通觀最高法院七十六年度台上字第四九八六號、三十年度
    上字第四八二號、三十年度上字第一八三一號等判例所持一
    貫見解，不難明瞭。原審就被告丁○○、甲○○、丙○○被
    訴貪污部分遽為有罪之判決，尚有未洽，該三位被告上訴指
    摘原判決關於此部分不當為有理由，應撤銷改判，諭知該三
    位被告無罪之判決。另原審就該三位被告被訴行使偽造私文
    書，以不能證明該三位被告有罪，且認因該三位被告此部分
    與被訴貪污部分有方法結果之牽連關係，而不另為無罪之諭
    知；及就被告戊○○、己○○、乙○○部分，以不能證明該
    三位被告犯罪，而依刑事訴訟法第三百零一條第一項規定，
    諭知無罪之判決，經核認事用法，均無不合，檢察官上訴意
    旨認應就被告六人被訴行使偽造私文書部分及被告戊○○、
    己○○、乙○○被訴貪污部分予以論罪科刑，而指摘原判決
    關於此部分不當，經查為無理由，應予駁回。
六、被告戊○○、丙○○、乙○○經合法傳喚，無正當理由不到
    庭，爰不待其陳述逕行判決。
七、據上論斷，應依刑事訴訟法第三百六十八條、第三百六十九
    條第一項前段、第三百六十四條、第三百零一條第一項、第
    三百七十一條，判決如主文。
本案經檢察官劉翼謀到庭執行職務。
中    華    民    國    95    年    1     月    19    日
              刑事第七庭  審判長法  官  林  榮  龍
                                法  官  江  錫  麟
                                法  官  許  秀  芬
上列正本證明與原本無異。
本件檢察官得上訴，被告不得上訴。
如不服本判決應於收受送達後十日內向本院提出上訴書狀，其未
敘述上訴之理由者並得於提起上訴後十日內向本院補提理由書（
均須按他造當事人之人數附繕本）。
                                書記官    瑞  芳
中    華    民    國    95    年    1     月    20    日
                                                      Ｉ


司法院資訊處製作；財團法人民間司法改革基金會備份。
